臺灣臺北地方法院民事判決　　　　　　　　　　　　　九十二年度訴字第四七一號
　　原　　　告　甲○○○
　　訴訟代理人　王東山律師
　　複 代理 人　李美寬律師
　　被　　　告　戊○○
　　　　　　　　丙○○
　　　　　　　　乙○○
　　右三人共同
　　訴訟代理人　廖克明律師
當事人間履行契約事件，本院於九十三年二月二十日言詞辯論終結，判決如左：
    主      文
原告之訴駁回。
訴訟費用由原告負擔。
    事      實
甲、原告部分：
壹、聲明：
一、先位聲明：被告戊○○應將附表所示文件及物品返還予原告。
二、備位聲明：被告戊○○不得將所保管之Great Tower Limited永廈有限公司註冊
    證書及鋼印壹枚交予被告丙○○、乙○○或他人辦理Great Tower Limited永廈
    有限公司股份移轉登記手續，被告丙○○、乙○○不得持上揭永廈有限公司註冊
    證書及鋼印辦理Great Tower Limited永廈有限公司股份移轉登記手續。
貳、陳述：
一、先位聲明部分：
（一）緣Atlantic Capital Corporation（下稱ACC公司，為加拿大公司，代表人為
      被告乙○○）、Great Tower Limited（下稱GT公司，為香港公司，代表人為
      原告）、CDC Development Corporation（下稱CDC公司，為加拿大公司，代表
      人為趙廣榮）於一九九九年九月十日簽署ASSIGNMENT ANDLOANAMENDMENT AGR
      EEMENT（轉讓及修正借款合約）乙份，其中約定ACC公司將其對CDC公司加幣五
      百萬元借款及擔保品之權利、所有權及利益移轉並讓與GT公司，且三方確認自
      前開債權讓與日起，未受償借款本金加幣二百三十五萬九千一百七十元，抵押
      權本金金額為加幣二百三十五萬九千一百七十元，及自一九九八年十一月十日
      起至讓與日由借款所生利息，將依據受讓人與CDC同意的付款時程支付給受讓
      人，前述利息，係借款每個月到期應支付之月利息外，額外應支付者，另為GT
      公司之利益。前開合約書簽訂後，CDC公司並未依前開合約書之約定，支付利
      息、租金予GT公司，原告未免GT公司之損失繼續擴大，並解決前開尚未履行之
      約定，始另於九十年十二月三十一日與被告丙○○、乙○○、戊○○，及訴外
      人趙廣榮、魏道一等五人簽訂合約書乙紙（下稱系爭合約）。
（二）被告於系爭合約書簽署前，僅交付附件一之估價報告書予原告之代理人丁○○
      ，致原告誤信CDC公司財務狀況除系爭合約書所揭示之ACC公司擁有之加幣五百
      萬元之第一順位抵押權及GT 公司擁有之第二順位抵押權外，並無其他債務之
      存在，詎按CDC公司之資產負債表所示，該公司之財務狀況不但已呈負值，毫
      無所謂現金價值可言，更有製作假帳之嫌，是原告確係在被告提供虛假資料與
      隱瞞重要事項之情況下，而簽署系爭合約書。被告在有義務提出CDC公司一切
      財務狀況供原告參考之情況下，卻未即時提出有關CDC公司負有虧損之其他財
      務資料，因被告此等刻意隱瞞CDC公司負債之財務情況之行為，致原告誤信CDC
      公司係屬未負有虧損，且足以獲利之公司，而簽署系爭合約書。
（四）被告提出之CDC公司一九九六年十月三十一日資產負債表及損益表、二○○○
      年十月三十一日之資產負債表，及二○○二年九月二十三日資產負債表均未顯
      示CDC公司之真實狀況，顯有以製作假帳之手段行詐騙原告之嫌。
（五）原告係朱小燕會計師於九十一年十一月間要求丙○○等人提供CDC公司之相關
      財務資料後始發現受詐欺，是自未逾越民法第九十三條得撤銷前開合約書之意
      思表示之除斥期間。為此原告於九十二年五月二十日委請王東山律師發函予被
      告三人及趙廣榮、魏道一等人表明撤銷系爭合約。系爭合約書既經原告撤銷，
      視為自始無效，被告戊○○取得附表所示之物自屬無法律上之原因，為此原告
      爰依民法第一七九條之規定，請求被告戊○○返還附表所示之物為先位聲明。
（六）ACC公司、GT公司、CDC公司於一九九九年九月十日所簽署之ASSIGNMENT AND L
      OAN AMENDMENT AGREEMENT，已約定ACC公司將其對CDC公司之五百萬元加幣借
      款及擔保品之權利、所有權及利益移轉並讓與GT公司，縱系爭合約書嗣後為原
      告撤銷，ACC公司本亦應依前開ASSIGNMENT AND LOAN AMENDMENT AGREEMENT
      之約定塗銷對CDC公司之第一順位抵押權，是ACC公司現塗銷該第一順位抵押權
      ，於ACC公司而言，祇不過係履行前開ASSIGNMENT AND LOAN AMENDMENT
      AGREEMENT之約定而已，又有何損失可言？
二、備位聲明部分：
（一）系爭合約書第三條規定：「…丙○○、乙○○及趙廣榮應於（1a）完成後保證
      立即取消CDC公司之其他帳戶，只保留一個丙○○、甲○○○、戊○○三人共
      同認可的CDC公司帳戶……」等語觀之，CDC公司必然有一個以上之帳戶，否則
      當無約定「取消CDC公司之其他帳戶」之可能，惟被告迄今尚未舉證證明渠等
      已取消CDC公司之其他銀行帳戶，是渠等應負未履行契約之責。
（二）縱CDC公司祇有一個銀行帳戶，惟被告是否果將CDC公司過去及將來之收入全數
      匯入丙○○、甲○○○、戊○○三人共同認可的CDC公司銀行帳戶？然被告迄
      今未提出經專業會計師審查核可之CDC公司過去及將來收入之確定金額，自不
      得僅憑CDC公司會計之乙紙聲明書，即認被告等已履約完畢。
參、證據：合約書、保管書、律師函、會計報告書、估價報告第五十二頁中文譯文、
    財務報表暨中文譯文、ASSIGNMENT AND LOAN AMENDMENT AGREEMENT暨中文譯本
    、會計師核閱報表意見書各一件，電匯單二件、回執三份、電子郵件暨中文譯文
    各四份，並聲請訊問證人朱小燕。
乙、被告方面
壹、聲明：原告之訴及追加之訴均駁回。
貳、陳述：
一、原告在九十三年二月十六日言詞辯論意旨狀再列原證十、十一之証物，被告均否
    認之。
二、原告先位聲明主張被詐欺撤銷意思表示係屬無理由。查：
（一）系爭合約當事人丙○○、傅兆篷之父母傅國琦、趙廣榮皆出具聲明確實有交付
      財務資料給原告代理人傅兆篷。
（二）「原告為查明CDC公司財務狀況是否順利如丙○○、乙○○等人所述，該公司
      之債務除ACC公司擁有之加幣500萬元之第一順位抵押權及GT公司擁有知第二順
      位抵押權外，並無其他債務之存在，特委請具加拿大會計師資格之朱小燕會計
      師與丙○○等人聯絡，要求渠等提供CDC公司之相關財務資料，以確認CDC公司
      過去之收入金額」及「朱小燕會計師於九十一年十一月間要求丙○○等人提供
      ＣＤＣ公司之相關財務資料後始發現受詐欺，是自未逾越得撤銷前開合約書之
      意思表示之除斥期間」，惟如前所述，原告簽約時即已知悉ＣＤＣ公司有負債
      ，而朱小燕以過去收入指為「盈餘收入」所作之供證，不但錯誤且皆為合約簽
      訂後之情事與合約成立時無關，根本不足為證。
（三）原告如有被詐欺自應於九十年十二月三十一日訂約之日起一年內撤銷意思表示
      ，但原告遲至九十二年五月二十日始主張，其逾越一年除斥期間至為明顯。
（四）由合約書第三條、五條，尤其第五條制定內容，可以確定原告知悉財務報表，
      否則不可能訂出如此條文。
（五）從一九九六年財務報表即可得知CDC係因作帳被會計師要求帳面減資所致，CDC
      絕對係有資產價值之公司，原告即使未拿到財務報表，其權益仍未受損，而事
      實證明亦無其他人及債務存在，符合合約第五條後段約定，原告實無理由藉口
      虧損受詐欺而要求撤銷意思表示。
三、原告備位聲明所持理由不存在，其起訴無理由，應予駁回：
（一）原告起訴主張同時履行抗辯，不准被告戊○○交付GT公司過戶文件予被告所持
      理由有二，即：
１、被告所舉證人朱小燕僅依合約第三條推測CDC不只一個帳號，根本不足為證，原
    告主張無理由。相反地，被告提出CDC公司董事會決議及加拿大信託銀行回函，
    證明被告已履行合約將CDC帳號改為三人共管，其中代表原告之傅惠敏女士亦提
    出經認證具結書證明其代表原告共管帳號。所謂「過去及未來」之收入，本來就
    一直放在現有改為三人共管帳號，此有CDC公司會計來函證明及CDC公司董事趙廣
    榮之聲明。
２、被告未依系爭合約第二條（2a）CDC mall第一順位。惟查原告已於鈞院九十二年
    四月十七日開庭供述「對於被告已塗銷抵押權部分不爭執」（該日筆錄第二頁第
    四行），證明原告起訴該理由亦不存在。
（二）被告已依合約履行第二、三、四條約定，無原告所稱「即屬被告應履行之義務
      」之情形，不發生同時履行抗辯問題。縱認為原告主張被告未將CDC公司過去
      收入全數匯入被告與原告三人共管帳號，有不完全給付情形，惟就被告已依合
      約第二、三、四條履行，原告拒絕被告戊○○交付GT永廈有限公司註冊證書及
      鋼印予被告，由被告辦理GT公司股份移轉登記手續，即有背誠實信用原則，依
      民法第二百六十四條第二項規定，原告拒絕自己之給付即屬無理。本件系爭合
      約原告應履行之第一條與被告應履行之第二、三、四條並非立於互為對待給付
      關係，原告自應不得主張同時履行抗辯。
四、系爭合約係以CDC貸款返還投資人為訂立目的，而由多數人協議改變原持有權益
    狀況，絕非對價投資契約或以債權換股權契約。
參、證據：ＣＤＣ公司董事會決議、加拿大信託二○○二年十二月十日函、ＣＤＣ公
    司會計二○○二年十二月三十一日函、ＣＤＣ公司代表董事趙廣榮女士公證聲明
    、二○○二年七月十日香港馮兆林余錫光會計師行通知、加拿大新布朗士維克省
    西模蕭郡摩頓市受理並編號之塗銷抵押權文件暨塗銷抵押、加拿大LEBLANC.
    McGrath and Tuck事務所
    ＰＨＣ董事會決議、股份認股書及股權憑證、強制執行先期通知書、貸款居間人
    Ernest Boudreau函、哈地不動產鑑定書、ＦＧＦ公司董事聲明書、ＣＤＣ公司
    董事傅國琦、趙廣榮聲明書、二ＯＯ二年十二月廿五日E-mail、傅惠敏女士具結
    書、ＣＤＣ董事趙廣榮女士出具聲明書、CDC公司二○○○年十月三十一日財務
    報表、二○○○年元月十九日會議紀錄、CDC公司一九九六年財務報表、二○○
    一年十一月二十一日書據各一件、原告代表其公司與AGF、APF基金投資人簽訂貸
    款協議書各二件。
    理      由
甲、程序方面：本件原告於九十二年一月十五日起訴，原請求「被告戊○○不得將．
    ．．辦理Great Tower Limited永廈有限公司股份移轉登記手續。」，嗣於訴狀
    返還予原告。」為先位聲明，並改列原訴之聲明為備位聲明，屬於訴之追加。前
    開訴之追加，經被告於九十二年六月十二日具狀表示同意，依民事訴訟法第二百
    五十五條第一項第一款應予准許，合先敘明。
乙、實體方面：
一、原告起訴主張被告在簽署系爭合約書前，刻意隱瞞有關CDC公司負有虧損之其他
    財務資料，致原告誤信CDC公司係屬未負有虧損，且足以獲利之公司，而簽署系
    爭合約書，原告於九十一年十一月間發現受詐欺後，於九十二年五月二十日向被
    告表示撤銷系爭合約，為此依民法第一百七十九條之規定，先位請求被告戊○○
    返還附表所示之物。另以被告未依系爭合約書第三條規定，取消CDC公司之其他
    帳戶僅保留一個銀行帳戶，並將CDC公司過去及將來之收入全數匯入丙○○、甲○○○、戊○○三人共同認可的CDC公司銀行帳戶，其未履約完畢，原告自得行
    使同時履行抗辯權為備位聲明等語。被告則以，原告於簽約時即知悉財務報表，
    CDC公司係因作帳被會計師要求帳面減資所致，並無其他人及債務存在，符合合
    約第五條後段約定，原告實無理由藉口虧損受詐欺而要求撤銷意思表示。原告依
    合約第三條推測CDC不只一個帳號，根本不足為證。所謂「過去及未來」之收入
    ，本來就一直放在現有改為三人共管帳號。本件系爭合約原告應履行之第一條與
    被告應履行之第二、三、四條並非立於互為對待給付關係，原告自應不得主張同
    時履行抗辯等語置辯。
二、兩造不爭執之事實：
（一）兩造及訴外人趙廣榮、魏道一於九十年十二月三十一日簽署系爭合約。
（二）原告於九十年十二月十六日交付如附表所示之物予被告戊○○。
（三）被告均於九十二年五月二十一收受原告所寄發撤銷系爭合約之意思表示。
（四）系爭合約簽訂前，被告曾交付原告如原告九十二年七月二十一日陳報狀附件一
      之估價報告一份。
（五）被告已依系爭合約第二條約定，塗銷ACC公司對CDC MALL之第一順位抵押權。
三、原告主張其受詐欺而簽訂系爭合約，為被告否認，並以前揭情詞抗辯，茲就此部
    分爭點分述如下：
（一）按被詐欺而為意思表示者，依民法第九十二條第一項之規定，表意人固得撤銷
      其意思表示，惟主張被詐欺而為表示之當事人，應就此項事實，負舉證之責任
      。最高法院著有四十四年台上字第七五號判例。又依民法第九十二條第一項之
      規定，主張撤銷其所為意思表示者，應就他人如何使其陷於錯誤，故意示以不
      實之事，令其因錯誤而為意思表示，負舉證之責任。此有最高法院七十二年度
      台上字第三五二六號判決可資參照。本件原告主張其受被告詐欺而簽訂系爭合
      約，自應由被告提供之財務資料有何不實及如何隱瞞財務資料，負舉證之責。
（二）原告主張被告於簽訂系爭合約時，僅提供估價報告一件，予協助原告簽約之丁○○，原告就估價報告內容實在與否，並不爭執，主張其未看過CDC公司之財
      務報表，不知CDC公司負債及虧損云云。惟查：
  １、系爭合約第五條約定：「乙○○及趙廣榮保證CDC公司所有之CDC MALL除本約
      所述ACC公司擁有之加幣500萬元之第一順位抵押權及GT公司擁有之第二順位抵
      押權外，並無其他擔保權利存在。．．．。乙○○及趙廣榮保證CDC公司除法
      定申報最近一年之財務報表上所述之債務外，並無其他人和債務存在。」依前
      開約定被告乙○○所保證者有擔保權利及債務二部分，擔保權利部分CDC MALL
      原有ACC公司之第一順位抵押權，及GT公司之第二順位抵押權，其中ACC公司之
      第一順位抵押權已經塗銷，為兩造所不爭執，此部分並無錯誤。另就CDC公司
      之債務部分，依約應以法定申報最近一年之財務報表為準，被告乙○○或第三
      人趙廣榮並未保證ACC公司僅有前述二債權而已。
  ２、依CDC公司九十一年之資產負債表（簽訂系爭合約之次年）顯示，除流動負債
      外，長期負債中借款加幣二百三十五萬九千一百七十元部分，債權人為GT公司
      ，此見原告提出之CDC公司財務報表即明（見原證七LONG TREM LIABILITY，惟
      被證二十同樣之財務報表則記載債權人為ACC公司，就此債權兩公司間有爭議
      ），而原告又為GT公司之代表人，對此應知之甚詳。股東貸款則僅有加幣一千
      五百元（約合新臺幣三萬七千餘元），尚不足影響原告簽訂系爭合約之意願。
      另原告主張之加幣二百八十萬零九百六十二元部分，屬於虧損，與CDC公司之
      債務無關，而前開虧損中之絕大部分加幣二百四十三萬零六百十元，為減低固
      定資產帳面價值所致，並非實際上營業損失，此見被證二十六所附CDC公司財
      務報表（一九九六年十月三十一日）即明，且被告就此虧損亦已在財務報表上
      揭露，並未隱瞞，原告自不能執此主張被告有詐欺行為。
  ３、原告與被告簽訂系爭合約，將其所擁有之GT公司股權部分出讓（見系爭合約第
      一條），並塗銷對CDC公司所有CDC MALL之抵押權（見系爭合約第二條），藉
      以擔任CDC公司之實際管理人（見系爭合約第三條），依常情均會要求契約之
      對造提出CDC公司之財務報表，如有疑義時更會將財務報表交由會計專業人士
      加以審查。原告於簽訂系爭合約時為任GT公司之代表人，對公司財務運作實務
      應有相當認識，另參照系爭合約第五條約定之文義，原告於簽訂系爭合約時，
      應有查核過CDC公司之財務報表。原告既代表GT公司借款予CDC公司達加幣二百
      三十五萬餘元（約合新臺幣五千八百七十四萬餘元），如前所述，對CDC公司
      之財務狀況，應當暸解，其稱不知CDC公司財務狀況云云，諉無足採。
  ４、另協助原告簽訂系爭合約之人丁○○，為原告女婿、被告丙○○之弟，曾為加
      拿大投資移民推廣AGF基金，並為投資人之契約見證人，此有授權擔保契約可
      憑（被證二十一），亦曾於系爭契約簽訂前之八十九年一月十九日，參與討論
      CDC MALL管理事宜，此則有會議紀錄（原證二十三）可憑。而CDC公司之代表
      人傅國琦、趙廣榮則為丁○○、被告丙○○之父母，CDC公司前任代表人被告
      乙○○則為被告丙○○之妻、丁○○之嫂，與CDC公司代表人或實際經營者屬
      至親，此為兩造所不爭執，是丁○○對CDC公司財務之狀況亦應有所了解，其
      於九十二年九月三十日在本院證稱：「簽約當時，沒有考慮到商場（即CDC公
      司）之負債狀況。」云云，顯與事實不符，而不可採。又丁○○既於系爭合約
      簽訂時協助原告，是對於其所明知之CDC公司財務狀況，原告自不能諉為不知
      。
  ５、至於，CDC公司將來是否會有盈餘收入，端視未來CDC MALL租金收入及支出之
      多寡而定，任何投資均有風險，系爭合約亦無一定收益之保證，被告依系爭合
      約之義務，僅須於CDC公司有收入時，匯入共同認可之帳戶即可，原告質疑CDC
      公司將來是否有盈餘云云，為其簽約時應考量之風險，與被告是否有詐欺行為
      無關。又被告迄今亦尚未取得貸款，原告主張被告將來可能不會將所貸得之款
      項交給CDC公司，而主張被告有詐欺行為，純屬臆測之詞，顯非可採。
  ６、綜合上述，原告於簽訂系爭合約時，對CDC公司財務既已經暸解，且CDC公司之
      財務報表就該公司之債務及虧損已經揭露，被告並無詐欺行為。原告自不得於
      事後以財務報表經會計師查核有瑕疵為由，請求撤銷系爭合約，及返還已交付
      之物品。
四、原告主張被告未依約履行系爭合約義務，其得行使同時履行抗辯權等語，亦為被
    告否認，爰就此爭點，再分述如下：
（一）原告主張CDC公司目前應不只一個銀行帳戶云云，為被告否認，自應由原告就
      此積極存在之事實負舉證之責。查原告前開主張，僅依系爭合約第三條「保證
      立即取消CDC公司之其他銀行帳戶」等文字作推測，並未舉證以實其說，原告
      此部分主張，即非可採。
（二）另原告主張被告未將CDC公司過去及將來之收入，全數匯入被告丙○○、戊○○及原告三人指定之共管帳戶云云，亦僅為推測之詞。而被告抗辯其已履行系
      爭合約將CDC公司銀行帳戶，改為被告丙○○、戊○○及原告三人指定之人共
      管帳戶，並將CDC公司所有收入，存入前開共管帳戶等情，已據其提出CDC公司
      董事會決議（被證一）、加拿大信託銀行回函（被證二）、CDC公司會計函（
      被證三）以及傅惠敏認證具結書（被證十六）、CDC公司董事趙廣榮之聲明函
      （被證四）等件為憑，前開文件均經我國駐外單位認證，應屬可採。
（三）且被告已依合約履行合約第三條約定，塗銷ACC公司對CDC MALL之第一順位抵
      押權，而使原告及魏道一持有百分之百股權之GT公司抵押權位次晉升為第一順
      位，為兩造所不爭執，原告竟值此際行使抵押權（見被證九表86擔保之強制執
      行先期通知書），並同時提起本件訴訟，拒絕履行系爭合約移轉GT公司股權之
      義務，實有違誠信原則，故原告主張行使同時履行抗辯，為備位聲明，亦不應
      准許。
五、綜上所述，本件原告主張其因被告詐欺而簽訂系爭合約，以及被告未依系爭合約
    履行，主張其可行使同時履行抗辯權，均非可採。從而，原告先位請求被告戊○○應將附表所示文件及物品返還予原告。備位聲明：「被告戊○○不得將所保管
    之Great Tower Limited永廈有限公司註冊證書及鋼印壹枚交予被告丙○○、乙○○或他人辦理Great Tower Limited永廈有限公司股份移轉登記手續，被告丙○○、乙○○不得持上揭永廈有限公司註冊證書及鋼印辦理Great TowerLimited
    永廈有限公司股份移轉登記手續。」，為無理由，均應予駁回。
六、本件事證已臻明確，兩造其餘攻擊、防禦方法及其他事證，對於本件判斷不生影
    響，爰不一一論述，併此敘明。
七、結論：本件原告之訴，為無理由，依民事訴訟法第七十八條，判決如主文。
中　　　華　　　民　　　國　　九十三　　年　　　三　　　月　　 十二 　　日
                                        民事第五庭  法  官    張松鈞
右為正本係照原本作成
如對本判決上訴，須於判決送達後廿日內向本院提出上訴狀
中　　　華　　　民　　　國　　九十三　　年　　　三　　　月　　 十二 　　日
                                                    書記官    黃媚鵑
